---
title: "Análisis Exploratorio de Datos (EDA)"
subtitle: "Datos del CPV 2020 - Baja California Sur"
format: 
  html:
    grid: 
      body-width: 950px
lang: es
---

```{r}
#| code-fold: true
#| warning: false
#| message: false

library(tidyverse)
library(sf)          # Para datos espaciales
library(viridis)     # Para paletas de colores
library(janitor)    # Para limpiar nombres de columnas
library(scales)     # Para mejorar ejes en gráficos

```

# Objetivo

El objetivo de este documento es realizar un análisis exploratorio de datos (EDA) utilizando técnicas de estadística descriptiva y visualización gráfica. Nos enfocaremos en variables cuantitativas, una a la vez, aplicando diversas representaciones gráficas para comprender mejor la distribución y características de los datos.

Uno de los primeros temas que exploraremos en la estadística inferencial será la estimación de parametros, por lo que es fundamental entender cómo se comportan las variables en una muestra.

::: callout-note
Baja California Sur tiene solo **5 municipios** (Comondú, Mulegé, La Paz, Los Cabos y Loreto), por lo que cada variable tiene $n = 5$ observaciones. Los histogramas, curvas de densidad y gráficos de violín deben interpretarse con cautela: con tan pocos datos la forma de la distribución depende mucho de cada observación individual.
:::

# Datos espaciales de Baja California Sur

```{r municipios}
#| code-fold: true
#| fig-width: 7
#| fig-align: center


# Busca un archivo en la carpeta data/, junto al documento o en Descargas/Documentos/Escritorio
buscar_archivo <- function(nombre, obligatorio = TRUE) {
  candidatos <- c(file.path("data", nombre), nombre, file.path("..", "data", nombre))
  encontrado <- candidatos[file.exists(candidatos)]
  if (length(encontrado) == 0) {
    carpetas <- c(getwd(), path.expand(file.path("~", c("Downloads", "Descargas", "Documents", "Documentos", "Desktop", "Escritorio"))),
                  file.path(Sys.getenv("USERPROFILE"), c("Downloads", "Documents", "Desktop", "OneDrive")))
    carpetas <- unique(carpetas[dir.exists(carpetas)])
    for (carpeta in carpetas) {
      encontrado <- list.files(carpeta, pattern = paste0("^", nombre, "$"), recursive = TRUE, full.names = TRUE)
      if (length(encontrado) > 0) break
    }
  }
  if (length(encontrado) == 0) {
    if (obligatorio) stop("No encontré '", nombre, "'. Descomprime el zip (clic derecho > Extraer todo) y abre eda_bcs.qmd desde la carpeta extraída.")
    return(NA_character_)
  }
  encontrado[1]
}

municipios_bcs <- st_read(buscar_archivo("03mun.shp"), options = "ENCODING=LATIN1", quiet = TRUE)
estado_bcs     <- st_read(buscar_archivo("03ent.shp"), options = "ENCODING=LATIN1", quiet = TRUE)

# Crear mapa de municipios de Baja California Sur
mapa_municipios <- ggplot(municipios_bcs) +
  geom_sf(fill = "lightgreen", color = "white", size = 0.3) +
  geom_sf(data = estado_bcs, fill = NA, color = "gray30", linewidth = 0.4) +
  geom_sf_text(aes(label = NOMGEO), size = 3.5, fontface = "bold") +
  labs(
    title = "Municipios de Baja California Sur",
    subtitle = paste("Total de municipios:", nrow(municipios_bcs)),
    caption = "Fuente: INEGI - Marco Geoestadístico"
  ) +
  theme_void() +
  theme(
    plot.title = element_text(size = 16, face = "bold"),
    plot.subtitle = element_text(size = 12),
    plot.caption = element_text(size = 10)
  )

print(mapa_municipios)
```

# Fuente de datos: INEGI

Para este ejemplo, utilizaremos los datos del **Instituto Nacional de Estadística y Geografía (INEGI)** de México. Específicamente, los Censos y Conteos de Población y Vivienda disponible en:

**Enlace de descarga**: https://inegi.org.mx/app/descarga/

Buscar: Estado. Seleccionar: Programas \> Censos y Conteos de Población y Vivienda \> 2020 \> Indicadores 1900-2020 y descargar el archivo CSV.

Extraer el archivo `cpv_valor_03.csv` y guardarlo en la carpeta `data/`.

# Lectura de datos

Carguemos los datos de población y vivienda para el año 2020, filtrando por algunos indicadores relevantes:

- Edad mediana
- Población total
- Porcentaje de la población derechohabiente en el IMSS
- Porcentaje de viviendas con electricidad
- Porcentaje de viviendas particulares habitadas que disponen de Internet

```{r}
#| code-fold: true
#| warning: false
#| message: false


archivo_csv <- buscar_archivo("cpv_valor_03.csv", obligatorio = FALSE)

# ---------------------------------------------------------------------------
# Cambia a TRUE para forzar datos SIMULADOS aunque tengas el CSV del INEGI.
# Si el CSV no existe en data/, el documento usa datos simulados automáticamente.
forzar_simulacion <- FALSE
# ---------------------------------------------------------------------------

usar_simulacion <- forzar_simulacion || is.na(archivo_csv)

if (!usar_simulacion) {
  # Datos reales del INEGI. Detecta la codificación (UTF-8 o Latin-1) para leer bien los acentos
  codificacion <- guess_encoding(archivo_csv)$encoding[1]
  if (is.na(codificacion) || !codificacion %in% c("UTF-8", "ASCII")) codificacion <- "latin1"
  datos_total <- read_csv(archivo_csv, na = c("ND"), locale = locale(encoding = codificacion))
} else {
  # Datos SIMULADOS con la misma estructura que el CSV del INEGI
  set.seed(2020)  # semilla para que la simulación siempre dé los mismos números
  municipios_sim <- c("Comondú", "Mulegé", "La Paz", "Los Cabos", "Loreto")
  n_mun <- length(municipios_sim)

  simulados <- tibble(desc_municipio = municipios_sim) |>
    mutate(
      `Edad mediana` = round(rnorm(n_mun, mean = 30, sd = 2)),
      `Población total` = round(exp(rnorm(n_mun, mean = log(90000), sd = 1.1))),
      `Porcentaje de la población derechohabiente en el IMSS` = round(runif(n_mun, 40, 65), 1),
      `Porcentaje de viviendas con electricidad` = round(runif(n_mun, 95, 99.8), 1),
      `Porcentaje de viviendas particulares habitadas que disponen de Internet` = round(runif(n_mun, 40, 75), 1),
      `Porcentaje de población de 12 años y más económicamente activa` = round(runif(n_mun, 58, 72), 1),
      `Porcentaje de la población de 15 años y más con instrucción media superior` = round(runif(n_mun, 18, 30), 1)
    )

  # Se pasa al formato "largo" del INEGI (una fila por municipio e indicador)
  datos_total <- simulados |>
    pivot_longer(-desc_municipio, names_to = "indicador", values_to = "valor") |>
    mutate(año = 2020)
}

datos_total <- datos_total |> filter(año == 2020)
#unique(datos_total$indicador)
datos_seleccion <- datos_total |> 
  filter(indicador %in% c("Edad mediana", 
                          "Población total", 
                          "Porcentaje de la población derechohabiente en el IMSS", 
                          "Porcentaje de viviendas con electricidad",
                          "Porcentaje de viviendas particulares habitadas que disponen de Internet",
                          "Porcentaje de población de 12 años y más económicamente activa",
                          "Porcentaje de la población de 15 años y más con instrucción media superior"), toupper(desc_municipio) != "ESTATAL") |> 
  select(desc_municipio, indicador, valor)
```

```{r}
#| echo: false
#| output: asis

if (usar_simulacion) {
  cat("::: callout-warning\n**Atención:** este documento se generó con **datos simulados**, no con los datos reales del INEGI. Para usar los datos reales, coloca `cpv_valor_03.csv` en la carpeta `data/` y vuelve a renderizar.\n:::\n")
}
```

Cambiamos el formato de los datos para que cada indicador sea una columna separada, facilitando el análisis posterior. Además, limpiamos los nombres de las columnas para que sean más manejables y creamos una columna `NOMGEO` para poder unir los datos espaciales con los datos de población y vivienda.

```{r}
#| code-fold: true
#| warning: false
#| message: false

datos <- datos_seleccion |>
    pivot_wider(names_from = indicador, values_from = valor) 

datos <- datos |> 
  clean_names() 

datos <- datos |> 
  mutate(NOMGEO = desc_municipio)
```

Los nombres de algunas variables (columnas) aún es muy extenso, por lo que es conveniente renombrarlas.

```{r}
#| code-fold: true

datos <- datos |> 
  rename(
    electricidad = porcentaje_de_viviendas_con_electricidad,
    media_superior = porcentaje_de_la_poblacion_de_15_anos_y_mas_con_instruccion_media_superior,
    imss = porcentaje_de_la_poblacion_derechohabiente_en_el_imss,
    pea = porcentaje_de_poblacion_de_12_anos_y_mas_economicamente_activa,
    internet = porcentaje_de_viviendas_particulares_habitadas_que_disponen_de_internet
  )

names(datos)
```


# Estadísticas descriptivas

Ahora que tenemos nuestros datos preparados, podemos realizar un resumen numérico de las variables cuantitativas. Para ello, utilizaremos la función `summary()` de R, que nos proporcionará un resumen estadístico de cada variable, incluyendo la media, mediana, mínimo, máximo y cuartiles. Hay que agregar las demás medidas de dispersión analizadas en clase (desviación media, varianza, rango, etc.) para cada variable cuantitativa.

```{r}
#| code-fold: true

summary(datos)
```

Además del resumen anterior, calculamos las medidas de dispersión vistas en clase para cada variable cuantitativa: rango, desviación media, varianza, desviación estándar, rango intercuartílico (RIC) y coeficiente de variación (CV).

```{r}
#| code-fold: true

desviacion_media <- function(x) mean(abs(x - mean(x, na.rm = TRUE)), na.rm = TRUE)

medidas <- datos |>
  select(where(is.numeric)) |>
  pivot_longer(everything(), names_to = "variable", values_to = "valor") |>
  group_by(variable) |>
  summarise(
    n                = sum(!is.na(valor)),
    media            = mean(valor, na.rm = TRUE),
    mediana          = median(valor, na.rm = TRUE),
    minimo           = min(valor, na.rm = TRUE),
    maximo           = max(valor, na.rm = TRUE),
    rango            = maximo - minimo,
    desviacion_media = desviacion_media(valor),
    varianza         = var(valor, na.rm = TRUE),
    desv_estandar    = sd(valor, na.rm = TRUE),
    ric              = IQR(valor, na.rm = TRUE),
    cv_porcentaje    = 100 * desv_estandar / media
  )

medidas |>
  mutate(across(where(is.numeric), \(x) round(x, 2))) |>
  knitr::kable(format.args = list(big.mark = ",", scientific = FALSE))
```

Se unen los datos geograficos de los municipios de Baja California Sur con los datos de población y vivienda. Esto nos permitirá crear mapas y realizar análisis espaciales. Para preservar la integridad de los datos, utilizamos `left_join()` de `dplyr`, el primer conjunto de datos debe ser el que contenga la columna `geometry`.

```{r}
#| code-fold: true

# Llave de unión sin acentos ni mayúsculas, para evitar problemas de codificación (p. ej. "Comondú", "Mulegé")
llave <- function(x) tolower(iconv(enc2utf8(x), from = "UTF-8", to = "ASCII//TRANSLIT"))

datos <- left_join(
  municipios_bcs |> mutate(llave = llave(NOMGEO)),
  datos |> mutate(llave = llave(NOMGEO)) |> select(-NOMGEO),
  by = "llave"
) |> select(-llave)

# Verificar que los 5 municipios se unieron correctamente (no debe haber NA)
datos |> st_drop_geometry() |> select(NOMGEO, edad_mediana, poblacion_total, imss, pea)
```

# Edad (Mediana)

```{r}
#| code-fold: true
#| fig-width: 8
#| fig-align: center


ggplot(datos) +
  geom_sf(aes(fill = edad_mediana), color = "white", size = 0.1) +
  scale_fill_viridis_c(
    name = "Edad (mediana)"
  ) +
  labs(
    title = "Edad (mediana) de los Municipios de Baja California Sur",
    caption = "Fuente: INEGI - CPV 2020"
  ) +
  theme_void() +
  theme(
    plot.title = element_text(size = 16, face = "bold"),
    plot.subtitle = element_text(size = 12),
    plot.caption = element_text(size = 10),
    legend.position = "right"
  )

```

## Histograma

```{r}
#| code-fold: true
#| fig-width: 7
#| fig-align: center

ggplot(datos) +
  geom_histogram(aes(edad_mediana), color="black", fill = "olivedrab", bins = nclass.Sturges(datos$edad_mediana)) +
  labs(
    title = "Distribución de la Edad",
    x = "Edad (años)", y = "Frecuencia"
  ) +
  theme_bw()+
  theme(
    legend.title = element_text(size=13, face="bold"),
    legend.text = element_text(size=13),
    plot.title = element_text(size=15, face="bold"),
    plot.subtitle = element_text(size=13),
    axis.text.x=element_text(size=12),
    axis.text.y=element_text(size=12),
    axis.title.x = element_text(face="bold", size=13),
    axis.title.y = element_text(face="bold", size=13)
  )

```

## Gráfica de densidad

```{r}
#| code-fold: true
#| fig-width: 7
#| fig-align: center

ggplot(datos) +
  geom_density(aes(edad_mediana), color="black", fill = "firebrick", alpha=0.6) +
  labs(
    title = "Distribución de la Edad",
    x = "Edad (años)", y = "Densidad"
  ) +
  theme_bw()+
  theme(
    legend.title = element_text(size=13, face="bold"),
    legend.text = element_text(size=13),
    plot.title = element_text(size=15, face="bold"),
    plot.subtitle = element_text(size=13),
    axis.text.x=element_text(size=12),
    axis.text.y=element_text(size=12),
    axis.title.x = element_text(face="bold", size=13),
    axis.title.y = element_text(face="bold", size=13)
  )


```

## Boxplot

```{r}
#| code-fold: true
#| fig-width: 7
#| fig-align: center

ggplot(data = datos, aes(x = "", y = edad_mediana)) +
    geom_boxplot(
    fill = "#4A90E2",           # Color de relleno
    color = "#2C5F7A",          # Color del borde más oscuro
    alpha = 0.8,                # Transparencia
    outlier.color = "#E74C3C",  # Color rojo para outliers
    outlier.size = 2.5,         # Tamaño de outliers
    outlier.alpha = 0.7,        # Transparencia de outliers
    width = 0.5,                # Ancho del boxplot
    notch = FALSE,              # Sin muescas: con solo 5 municipios se salen de la caja
    notchwidth = 0.7            # Ancho de las muescas
  ) +
  geom_jitter(alpha = 0.3, color = "#34495E", size = 1.5, width = 0.1) +
  scale_y_continuous(breaks = pretty_breaks(n = 8), labels = function(x) paste(x, "años")) +
  labs(title = "Distribución de la Edad (mediana)", 
  subtitle = "Población del Estado de Baja California Sur",
  y = "Edad (años)",
  x = "")+
  theme_bw()+
  theme(
    legend.title = element_text(size=13, face="bold"),
    legend.text = element_text(size=13),
    plot.title = element_text(size=15, face="bold"),
    plot.subtitle = element_text(size=13),
    axis.text.x=element_text(size=12),
    axis.text.y=element_text(size=12),
    axis.title.x = element_text(face="bold", size=13),
    axis.title.y = element_text(face="bold", size=13),
    panel.grid.major.y = element_line(color = "#ECF0F1", linewidth = 0.5,
      linetype = "dashed"),
    panel.grid.minor.y = element_blank(),
    panel.grid.major.x = element_blank(),
    panel.background = element_rect(fill = "#FAFAFA", color = NA),
    plot.background = element_rect(fill = "white", color = NA)
  )
```

## Gráfico de violín

```{r}
#| code-fold: true
#| fig-width: 7
#| fig-align: center

ggplot(data = datos, aes(x = "", y = edad_mediana)) +
    geom_violin(fill = "#4A90E2", color = "#2C5F7A", alpha = 0.8,
    trim = FALSE,               # No recortar las colas
    scale = "width", width = 0.8, linewidth = 0.8) +
    geom_boxplot( width = 0.15, fill = "white", color = "#2C5F7A", alpha = 0.9,
    outlier.color = "#E74C3C", outlier.size = 1.5, outlier.alpha = 0.8, notch = FALSE) +
  stat_summary(fun = median, geom = "point", shape = 21, size = 3, fill = "white",
  color = "#2C5F7A", stroke = 1.5) +
  geom_jitter(alpha = 0.2, color = "#34495E", size = 0.8, width = 0.05) +
  scale_y_continuous(breaks = pretty_breaks(n = 8), labels = function(x) paste(x, "años")) +
  labs(title = "Distribución de la Edad (mediana)", 
  subtitle = "Población del Estado de Baja California Sur",
  y = "Edad (años)",
  x = "")+
  theme_bw()+
  theme(
    legend.title = element_text(size=13, face="bold"),
    legend.text = element_text(size=13),
    plot.title = element_text(size=15, face="bold"),
    plot.subtitle = element_text(size=13),
    axis.text.x=element_text(size=12),
    axis.text.y=element_text(size=12),
    axis.title.x = element_text(face="bold", size=13),
    axis.title.y = element_text(face="bold", size=13),
    panel.grid.major.y = element_line(color = "#ECF0F1", linewidth = 0.5,
      linetype = "dashed"),
    panel.grid.minor.y = element_blank(),
    panel.grid.major.x = element_blank(),
    panel.background = element_rect(fill = "#FAFAFA", color = NA),
    plot.background = element_rect(fill = "white", color = NA)
  )
  
```

## Q-Q Plot (comparación de cuantiles)

```{r}
#| code-fold: true
#| fig-width: 7
#| fig-align: center


# Q-Q Plot básico para normalidad
ggplot(data = datos, aes(sample = edad_mediana)) +
    stat_qq(color = "#4A90E2", size = 2, alpha = 0.7) +
    stat_qq_line(color = "#E74C3C", linewidth = 1, linetype = "dashed") +
    scale_x_continuous(name = "Cuantiles Teóricos (Distribución Normal)",
    breaks = pretty_breaks(n = 6)) +
    scale_y_continuous(name = "Cuantiles Muestrales (Edad mediana)",
    breaks = pretty_breaks(n = 6),
    labels = function(x) paste(x, "años")) +
    labs(title = "Gráfico Q-Q para Normalidad",
    subtitle = "Edad Mediana - Población Baja California Sur") +
    theme_bw()+
    theme(
    legend.title = element_text(size=13, face="bold"),
    legend.text = element_text(size=13),
    plot.title = element_text(size=15, face="bold"),
    plot.subtitle = element_text(size=13),
    axis.text.x=element_text(size=12),
    axis.text.y=element_text(size=12),
    axis.title.x = element_text(face="bold", size=13),
    axis.title.y = element_text(face="bold", size=13),
    panel.grid.major.y = element_line(color = "#ECF0F1", linewidth = 0.5,
      linetype = "dashed"),
    panel.grid.minor.y = element_blank(),
    panel.grid.major.x = element_blank(),
    panel.background = element_rect(fill = "#FAFAFA", color = NA),
    plot.background = element_rect(fill = "white", color = NA)
  )
  


```

## Dot Plot (Gráfico de puntos)

```{r}
#| code-fold: true
#| fig-width: 7
#| fig-height: 4
#| fig-align: center

ggplot(data = datos, aes(x = edad_mediana, y = reorder(NOMGEO, edad_mediana))) +
  geom_point(color = "#4A90E2", size = 3, alpha = 0.8) +
  geom_segment(aes(x = 0, xend = edad_mediana, y = NOMGEO, yend = NOMGEO),
    color = "#BDC3C7", linewidth = 0.5, alpha = 0.7) +
  scale_x_continuous(
    name = "Edad (años)",
    breaks = pretty_breaks(n = 6),
    expand = expansion(mult = c(0, 0.1))) +
  scale_y_discrete(
    name = "Municipios",
    expand = expansion(mult = c(0.01, 0.01))
  ) +
  labs(
    title = "Dot Plot - Edad (mediana) por Municipio",
    subtitle = "Estado de Baja California Sur") +
  theme_bw()+
    theme(
    legend.title = element_text(size=13, face="bold"),
    legend.text = element_text(size=13),
    plot.title = element_text(size=15, face="bold"),
    plot.subtitle = element_text(size=13),
    axis.text.x=element_text(size=12),
    axis.text.y=element_text(size=12),
    axis.title.x = element_text(face="bold", size=13),
    axis.title.y = element_text(face="bold", size=13),
    panel.grid.major.y = element_line(color = "#ECF0F1", linewidth = 0.5,
      linetype = "dashed"),
    panel.grid.minor.y = element_blank(),
    panel.grid.major.x = element_blank(),
    panel.background = element_rect(fill = "#FAFAFA", color = NA),
    plot.background = element_rect(fill = "white", color = NA)
  )
  
```

# Derechohabientes IMSS (%)

```{r}
#| code-fold: true
#| fig-width: 8
#| fig-align: center


ggplot(datos) +
  geom_sf(aes(fill = imss), color = "white", size = 0.1) +
  scale_fill_viridis_c(
    name = "IMSS"
  ) +
  labs(
    title = "Derechohabientes IMSS (%) de los Municipios de Baja California Sur",
    caption = "Fuente: INEGI - Marco Geoestadístico"
  ) +
  theme_void() +
  theme(
    plot.title = element_text(size = 16, face = "bold"),
    plot.subtitle = element_text(size = 12),
    plot.caption = element_text(size = 10),
    legend.position = "right"
  )

```

## Histograma

```{r}
#| code-fold: true
#| fig-width: 7
#| fig-align: center

ggplot(datos) +
  geom_histogram(aes(imss), color="black", fill = "olivedrab", bins = nclass.Sturges(datos$imss)) +
  labs(
    title = "Derechohabientes IMSS (%)",
    x = "Derechohabientes (%)", y = "Frecuencia"
  ) +
  theme_bw()+
  theme(
    legend.title = element_text(size=13, face="bold"),
    legend.text = element_text(size=13),
    plot.title = element_text(size=15, face="bold"),
    plot.subtitle = element_text(size=13),
    axis.text.x=element_text(size=12),
    axis.text.y=element_text(size=12),
    axis.title.x = element_text(face="bold", size=13),
    axis.title.y = element_text(face="bold", size=13)
  )

```

## Gráfica de densidad

```{r}
#| code-fold: true
#| fig-width: 7
#| fig-align: center

ggplot(datos) +
  geom_density(aes(imss), color="black", fill = "#122ABB", alpha=0.6) +
  labs(
    title = "Derechohabientes IMSS (%)",
    x = "Derechohabientes (%)", y = "Densidad"
  ) +
  theme_bw()+
  theme(
    legend.title = element_text(size=13, face="bold"),
    legend.text = element_text(size=13),
    plot.title = element_text(size=15, face="bold"),
    plot.subtitle = element_text(size=13),
    axis.text.x=element_text(size=12),
    axis.text.y=element_text(size=12),
    axis.title.x = element_text(face="bold", size=13),
    axis.title.y = element_text(face="bold", size=13)
  )


```

## Boxplot

```{r}
#| code-fold: true
#| fig-width: 7
#| fig-align: center

ggplot(data = datos, aes(x = "", y = imss)) +
    geom_boxplot(
    fill = "#4A90E2",           # Color de relleno
    color = "#2C5F7A",          # Color del borde más oscuro
    alpha = 0.8,                # Transparencia
    outlier.color = "#E74C3C",  # Color rojo para outliers
    outlier.size = 2.5,         # Tamaño de outliers
    outlier.alpha = 0.7,        # Transparencia de outliers
    width = 0.5,                # Ancho del boxplot
    notch = FALSE,              # Sin muescas: con solo 5 municipios se salen de la caja
    notchwidth = 0.7            # Ancho de las muescas
  ) +
  geom_jitter(alpha = 0.3, color = "#34495E", size = 1.5, width = 0.1) +
  scale_y_continuous(breaks = pretty_breaks(n = 8), labels = function(x) paste(x, "%")) +
  labs(title = "Derechohabientes IMSS (%)", 
  subtitle = "Estado de Baja California Sur",
  y = "Derechohabientes (%)",
  x = "")+
  theme_bw()+
  theme(
    legend.title = element_text(size=13, face="bold"),
    legend.text = element_text(size=13),
    plot.title = element_text(size=15, face="bold"),
    plot.subtitle = element_text(size=13),
    axis.text.x=element_text(size=12),
    axis.text.y=element_text(size=12),
    axis.title.x = element_text(face="bold", size=13),
    axis.title.y = element_text(face="bold", size=13),
    panel.grid.major.y = element_line(color = "#ECF0F1", linewidth = 0.5,
      linetype = "dashed"),
    panel.grid.minor.y = element_blank(),
    panel.grid.major.x = element_blank(),
    panel.background = element_rect(fill = "#FAFAFA", color = NA),
    plot.background = element_rect(fill = "white", color = NA)
  )
```

## Gráfico de violín

```{r}
#| code-fold: true
#| fig-width: 7
#| fig-align: center

ggplot(data = datos, aes(x = "", y = imss)) +
    geom_violin(fill = "#4A90E2", color = "#2C5F7A", alpha = 0.8,
    trim = FALSE,               # No recortar las colas
    scale = "width", width = 0.8, linewidth = 0.8) +
    geom_boxplot( width = 0.15, fill = "white", color = "#2C5F7A", alpha = 0.9,
    outlier.color = "#E74C3C", outlier.size = 1.5, outlier.alpha = 0.8, notch = FALSE) +
  stat_summary(fun = median, geom = "point", shape = 21, size = 3, fill = "white",
  color = "#2C5F7A", stroke = 1.5) +
  geom_jitter(alpha = 0.2, color = "#34495E", size = 0.8, width = 0.05) +
  scale_y_continuous(breaks = pretty_breaks(n = 8), labels = function(x) paste(x, "%")) +
  labs(title = "Derechohabientes IMSS (%)", 
  subtitle = "Estado de Baja California Sur",
  y = "Derechohabientes (%)",
  x = "")+
  theme_bw()+
  theme(
    legend.title = element_text(size=13, face="bold"),
    legend.text = element_text(size=13),
    plot.title = element_text(size=15, face="bold"),
    plot.subtitle = element_text(size=13),
    axis.text.x=element_text(size=12),
    axis.text.y=element_text(size=12),
    axis.title.x = element_text(face="bold", size=13),
    axis.title.y = element_text(face="bold", size=13),
    panel.grid.major.y = element_line(color = "#ECF0F1", linewidth = 0.5,
      linetype = "dashed"),
    panel.grid.minor.y = element_blank(),
    panel.grid.major.x = element_blank(),
    panel.background = element_rect(fill = "#FAFAFA", color = NA),
    plot.background = element_rect(fill = "white", color = NA)
  )
  
```

## Q-Q Plot (comparación de cuantiles)

```{r}
#| code-fold: true
#| fig-width: 7
#| fig-align: center


# Q-Q Plot básico para normalidad
ggplot(data = datos, aes(sample = imss)) +
    stat_qq(color = "#4A90E2", size = 2, alpha = 0.7) +
    stat_qq_line(color = "#E74C3C", linewidth = 1, linetype = "dashed") +
    scale_x_continuous(name = "Cuantiles Teóricos (Distribución Normal)",
    breaks = pretty_breaks(n = 6)) +
    scale_y_continuous(name = "Cuantiles Muestrales (Derechohabientes IMSS %)",
    breaks = pretty_breaks(n = 6),
    labels = function(x) paste(x, "%")) +
    labs(title = "Gráfico Q-Q para Normalidad",
    subtitle = "Derechohabientes IMSS (%) - Baja California Sur") +
    theme_bw()+
    theme(
    legend.title = element_text(size=13, face="bold"),
    legend.text = element_text(size=13),
    plot.title = element_text(size=15, face="bold"),
    plot.subtitle = element_text(size=13),
    axis.text.x=element_text(size=12),
    axis.text.y=element_text(size=12),
    axis.title.x = element_text(face="bold", size=13),
    axis.title.y = element_text(face="bold", size=13),
    panel.grid.major.y = element_line(color = "#ECF0F1", linewidth = 0.5,
      linetype = "dashed"),
    panel.grid.minor.y = element_blank(),
    panel.grid.major.x = element_blank(),
    panel.background = element_rect(fill = "#FAFAFA", color = NA),
    plot.background = element_rect(fill = "white", color = NA)
  )
  


```

# Población total

```{r}
#| code-fold: true
#| fig-width: 8
#| fig-align: center


ggplot(datos) +
  geom_sf(aes(fill = poblacion_total), color = "white", size = 0.1) +
  scale_fill_viridis_c(
    name = "Población",
    trans = "log10",
    labels = scales::comma_format()
  ) +
  labs(
    title = "Población de los Municipios de Baja California Sur",
    caption = "Fuente: INEGI - Marco Geoestadístico"
  ) +
  theme_void() +
  theme(
    plot.title = element_text(size = 16, face = "bold"),
    plot.subtitle = element_text(size = 12),
    plot.caption = element_text(size = 10),
    legend.position = "right"
  )

```

## Histograma

```{r}
#| code-fold: true
#| fig-width: 7
#| fig-align: center

ggplot(datos) +
  geom_histogram(aes(poblacion_total), color="black", fill = "olivedrab", bins = nclass.Sturges(datos$poblacion_total)) +
  labs(
    title = "Población",
    x = "Población", y = "Frecuencia"
  ) +
  scale_x_log10(breaks = c(10000, 25000, 50000, 100000, 250000, 500000), labels = scales::comma_format()) +  
  theme_bw()+
  theme(
    legend.title = element_text(size=13, face="bold"),
    legend.text = element_text(size=13),
    plot.title = element_text(size=15, face="bold"),
    plot.subtitle = element_text(size=13),
    axis.text.x=element_text(size=12),
    axis.text.y=element_text(size=12),
    axis.title.x = element_text(face="bold", size=13),
    axis.title.y = element_text(face="bold", size=13)
  )

```

## Gráfica de densidad

```{r}
#| code-fold: true
#| fig-width: 7
#| fig-align: center

ggplot(datos) +
  geom_density(aes(poblacion_total), color="black", fill = "firebrick", alpha=0.6) +
  labs(
    title = "Distribución Población",
    x = "Personas", y = "Densidad"
  ) +
  scale_x_log10(breaks = c(10000, 25000, 50000, 100000, 250000, 500000), labels = scales::comma_format()) + 
  theme_bw()+
  theme(
    legend.title = element_text(size=13, face="bold"),
    legend.text = element_text(size=13),
    plot.title = element_text(size=15, face="bold"),
    plot.subtitle = element_text(size=13),
    axis.text.x=element_text(size=12),
    axis.text.y=element_text(size=12),
    axis.title.x = element_text(face="bold", size=13),
    axis.title.y = element_text(face="bold", size=13)
  )


```

## Boxplot

```{r}
#| code-fold: true
#| fig-width: 7
#| fig-align: center

ggplot(data = datos, aes(x = "", y = poblacion_total)) +
    geom_boxplot(
    fill = "#4A90E2",           # Color de relleno
    color = "#2C5F7A",          # Color del borde más oscuro
    alpha = 0.8,                # Transparencia
    outlier.color = "#E74C3C",  # Color rojo para outliers
    outlier.size = 2.5,         # Tamaño de outliers
    outlier.alpha = 0.7,        # Transparencia de outliers
    width = 0.5,                # Ancho del boxplot
    notch = FALSE,              # Sin muescas: con solo 5 municipios se salen de la caja
    notchwidth = 0.7            # Ancho de las muescas
  ) +
  geom_jitter(alpha = 0.3, color = "#34495E", size = 1.5, width = 0.1) +
  scale_y_log10(breaks = c(10000, 25000, 50000, 100000, 250000, 500000), labels = scales::comma_format()) +
  labs(title = "Distribución Población", 
  subtitle = "Estado de Baja California Sur",
  y = "Personas",
  x = "")+
  theme_bw()+
  theme(
    legend.title = element_text(size=13, face="bold"),
    legend.text = element_text(size=13),
    plot.title = element_text(size=15, face="bold"),
    plot.subtitle = element_text(size=13),
    axis.text.x=element_text(size=12),
    axis.text.y=element_text(size=12),
    axis.title.x = element_text(face="bold", size=13),
    axis.title.y = element_text(face="bold", size=13),
    panel.grid.major.y = element_line(color = "#ECF0F1", linewidth = 0.5,
      linetype = "dashed"),
    panel.grid.minor.y = element_blank(),
    panel.grid.major.x = element_blank(),
    panel.background = element_rect(fill = "#FAFAFA", color = NA),
    plot.background = element_rect(fill = "white", color = NA)
  )
```

## Gráfico de violín

```{r}
#| code-fold: true
#| fig-width: 7
#| fig-align: center

ggplot(data = datos, aes(x = "", y = poblacion_total)) +
    geom_violin(fill = "#4A90E2", color = "#2C5F7A", alpha = 0.8,
    trim = FALSE,               # No recortar las colas
    scale = "width", width = 0.8, linewidth = 0.8) +
    geom_boxplot( width = 0.15, fill = "white", color = "#2C5F7A", alpha = 0.9,
    outlier.color = "#E74C3C", outlier.size = 1.5, outlier.alpha = 0.8, notch = FALSE) +
  stat_summary(fun = median, geom = "point", shape = 21, size = 3, fill = "white",
  color = "#2C5F7A", stroke = 1.5) +
  geom_jitter(alpha = 0.2, color = "#34495E", size = 0.8, width = 0.05) +
  scale_y_log10(breaks = c(10000, 25000, 50000, 100000, 250000, 500000), labels = scales::comma_format()) +
  labs(title = "Distribución Población", 
  subtitle = "Estado de Baja California Sur",
  y = "Personas",
  x = "")+
  theme_bw()+
  theme(
    legend.title = element_text(size=13, face="bold"),
    legend.text = element_text(size=13),
    plot.title = element_text(size=15, face="bold"),
    plot.subtitle = element_text(size=13),
    axis.text.x=element_text(size=12),
    axis.text.y=element_text(size=12),
    axis.title.x = element_text(face="bold", size=13),
    axis.title.y = element_text(face="bold", size=13),
    panel.grid.major.y = element_line(color = "#ECF0F1", linewidth = 0.5,
      linetype = "dashed"),
    panel.grid.minor.y = element_blank(),
    panel.grid.major.x = element_blank(),
    panel.background = element_rect(fill = "#FAFAFA", color = NA),
    plot.background = element_rect(fill = "white", color = NA)
  )
  
```





# Población de 12 años y más económicamente activa (%)

```{r}
#| code-fold: true
#| fig-width: 8
#| fig-align: center


ggplot(datos) +
  geom_sf(aes(fill = pea), color = "white", size = 0.1) +
  scale_fill_viridis_c(
    name = "PEA"
  ) +
  labs(
    title = "PEA (%) de los Municipios de Baja California Sur",
    caption = "Fuente: INEGI - CPV 2020"
  ) +
  theme_void() +
  theme(
    plot.title = element_text(size = 16, face = "bold"),
    plot.subtitle = element_text(size = 12),
    plot.caption = element_text(size = 10),
    legend.position = "right"
  )

```

## Histograma

```{r}
#| code-fold: true
#| fig-width: 7
#| fig-align: center

ggplot(datos) +
  geom_histogram(aes(pea), color="black", fill = "olivedrab", bins = nclass.Sturges(datos$pea)) +
  labs(
    title = "PEA (%)",
    x = "PEA (%)", y = "Frecuencia"
  ) +
  theme_bw()+
  theme(
    legend.title = element_text(size=13, face="bold"),
    legend.text = element_text(size=13),
    plot.title = element_text(size=15, face="bold"),
    plot.subtitle = element_text(size=13),
    axis.text.x=element_text(size=12),
    axis.text.y=element_text(size=12),
    axis.title.x = element_text(face="bold", size=13),
    axis.title.y = element_text(face="bold", size=13)
  )

```

## Gráfica de densidad

```{r}
#| code-fold: true
#| fig-width: 7
#| fig-align: center

ggplot(datos) +
  geom_density(aes(pea), color="black", fill = "#122ABB", alpha=0.6) +
  labs(
    title = "PEA (%)",
    x = "PEA (%)", y = "Densidad"
  ) +
  theme_bw()+
  theme(
    legend.title = element_text(size=13, face="bold"),
    legend.text = element_text(size=13),
    plot.title = element_text(size=15, face="bold"),
    plot.subtitle = element_text(size=13),
    axis.text.x=element_text(size=12),
    axis.text.y=element_text(size=12),
    axis.title.x = element_text(face="bold", size=13),
    axis.title.y = element_text(face="bold", size=13)
  )


```

## Boxplot

```{r}
#| code-fold: true
#| fig-width: 7
#| fig-align: center

ggplot(data = datos, aes(x = "", y = pea)) +
    geom_boxplot(
    fill = "#4A90E2",           # Color de relleno
    color = "#2C5F7A",          # Color del borde más oscuro
    alpha = 0.8,                # Transparencia
    outlier.color = "#E74C3C",  # Color rojo para outliers
    outlier.size = 2.5,         # Tamaño de outliers
    outlier.alpha = 0.7,        # Transparencia de outliers
    width = 0.5,                # Ancho del boxplot
    notch = FALSE,              # Sin muescas: con solo 5 municipios se salen de la caja
    notchwidth = 0.7            # Ancho de las muescas
  ) +
  geom_jitter(alpha = 0.3, color = "#34495E", size = 1.5, width = 0.1) +
  scale_y_continuous(breaks = pretty_breaks(n = 8), labels = function(x) paste(x, "%")) +
  labs(title = "PEA (%)", 
  subtitle = "Estado de Baja California Sur",
  y = "PEA (%)",
  x = "")+
  theme_bw()+
  theme(
    legend.title = element_text(size=13, face="bold"),
    legend.text = element_text(size=13),
    plot.title = element_text(size=15, face="bold"),
    plot.subtitle = element_text(size=13),
    axis.text.x=element_text(size=12),
    axis.text.y=element_text(size=12),
    axis.title.x = element_text(face="bold", size=13),
    axis.title.y = element_text(face="bold", size=13),
    panel.grid.major.y = element_line(color = "#ECF0F1", linewidth = 0.5,
      linetype = "dashed"),
    panel.grid.minor.y = element_blank(),
    panel.grid.major.x = element_blank(),
    panel.background = element_rect(fill = "#FAFAFA", color = NA),
    plot.background = element_rect(fill = "white", color = NA)
  )
```

## Gráfico de violín

```{r}
#| code-fold: true
#| fig-width: 7
#| fig-align: center

ggplot(data = datos, aes(x = "", y = pea)) +
    geom_violin(fill = "#4A90E2", color = "#2C5F7A", alpha = 0.8,
    trim = FALSE,               # No recortar las colas
    scale = "width", width = 0.8, linewidth = 0.8) +
    geom_boxplot( width = 0.15, fill = "white", color = "#2C5F7A", alpha = 0.9,
    outlier.color = "#E74C3C", outlier.size = 1.5, outlier.alpha = 0.8, notch = FALSE) +
  stat_summary(fun = median, geom = "point", shape = 21, size = 3, fill = "white",
  color = "#2C5F7A", stroke = 1.5) +
  geom_jitter(alpha = 0.2, color = "#34495E", size = 0.8, width = 0.05) +
  scale_y_continuous(breaks = pretty_breaks(n = 8), labels = function(x) paste(x, "%")) +
  labs(title = "PEA (%)", 
  subtitle = "Estado de Baja California Sur",
  y = "PEA (%)",
  x = "")+
  theme_bw()+
  theme(
    legend.title = element_text(size=13, face="bold"),
    legend.text = element_text(size=13),
    plot.title = element_text(size=15, face="bold"),
    plot.subtitle = element_text(size=13),
    axis.text.x=element_text(size=12),
    axis.text.y=element_text(size=12),
    axis.title.x = element_text(face="bold", size=13),
    axis.title.y = element_text(face="bold", size=13),
    panel.grid.major.y = element_line(color = "#ECF0F1", linewidth = 0.5,
      linetype = "dashed"),
    panel.grid.minor.y = element_blank(),
    panel.grid.major.x = element_blank(),
    panel.background = element_rect(fill = "#FAFAFA", color = NA),
    plot.background = element_rect(fill = "white", color = NA)
  )
  
```

## Q-Q Plot (comparación de cuantiles)

```{r}
#| code-fold: true
#| fig-width: 7
#| fig-align: center


# Q-Q Plot básico para normalidad
ggplot(data = datos, aes(sample = pea)) +
    stat_qq(color = "#4A90E2", size = 2, alpha = 0.7) +
    stat_qq_line(color = "#E74C3C", linewidth = 1, linetype = "dashed") +
    scale_x_continuous(name = "Cuantiles Teóricos (Distribución Normal)",
    breaks = pretty_breaks(n = 6)) +
    scale_y_continuous(name = "Cuantiles Muestrales (PEA %)",
    breaks = pretty_breaks(n = 6),
    labels = function(x) paste(x, "%")) +
    labs(title = "Gráfico Q-Q para Normalidad",
    subtitle = "PEA (%) - Baja California Sur") +
    theme_bw()+
    theme(
    legend.title = element_text(size=13, face="bold"),
    legend.text = element_text(size=13),
    plot.title = element_text(size=15, face="bold"),
    plot.subtitle = element_text(size=13),
    axis.text.x=element_text(size=12),
    axis.text.y=element_text(size=12),
    axis.title.x = element_text(face="bold", size=13),
    axis.title.y = element_text(face="bold", size=13),
    panel.grid.major.y = element_line(color = "#ECF0F1", linewidth = 0.5,
      linetype = "dashed"),
    panel.grid.minor.y = element_blank(),
    panel.grid.major.x = element_blank(),
    panel.background = element_rect(fill = "#FAFAFA", color = NA),
    plot.background = element_rect(fill = "white", color = NA)
  )
  


```


# Relación entre PEA y Derechohabientes IMSS (%)


```{r}
#| code-fold: true
#| fig-width: 7
#| fig-align: center



ggplot(datos) +
    geom_point(aes(x = pea, y = imss), color = "#4A90E2", size = 3, alpha = 0.8) +
    geom_smooth(aes(x = pea, y = imss), method = "lm", color = "#E74C3C", se = TRUE) +
    labs(title = "Relación PEA (%) y Derechohabientes IMSS (%)",
    subtitle = "Estado de Baja California Sur",
    x = "PEA (%)", y = "Derechohabientes IMSS (%)") +
    scale_x_continuous(breaks = pretty_breaks(n = 8), labels = function(x) paste(x, "%")) +
    scale_y_continuous(breaks = pretty_breaks(n = 6), labels = function(x) paste(x, "%")) +
    theme_bw()+
    theme(
    legend.title = element_text(size=13, face="bold"),
    legend.text = element_text(size=13),
    plot.title = element_text(size=15, face="bold"),
    plot.subtitle = element_text(size=13),
    axis.text.x=element_text(size=12),
    axis.text.y=element_text(size=12),
    axis.title.x = element_text(face="bold", size=13),
    axis.title.y = element_text(face="bold", size=13),
    panel.grid.major.y = element_line(color = "#ECF0F1", linewidth = 0.5,
      linetype = "dashed"),
    panel.grid.minor.y = element_blank(),
    panel.grid.major.x = element_blank(),
    panel.background = element_rect(fill = "#FAFAFA", color = NA),
    plot.background = element_rect(fill = "white", color = NA)
  )
  


```


