---
title: "Distribución Normal — Solución de Ejercicios Propuestos"
subtitle: "Licenciatura en Economía Industrial"
lang: es
format:
  html:
    toc: true
    toc-depth: 3
    code-fold: false
    df-print: paged
    theme: cosmo
    fontsize: 1.1rem
---

```{=html}
<style>
main.content {
text-align: justify}
</style>
```

```{r setup, include=FALSE}
library(ggplot2)
library(dplyr)
library(knitr)
library(kableExtra)

# Tema común para todas las gráficas
tema <- theme_minimal() +
  theme(
    legend.title = element_text(size = 13, face = "bold"),
    legend.text  = element_text(size = 13),
    plot.title   = element_text(size = 15, face = "bold", hjust = 0.5),
    plot.subtitle = element_text(size = 13, hjust = 0.5),
    axis.text  = element_text(size = 12),
    axis.title = element_text(face = "bold", size = 13)
  )
```

## Ejercicio 1: Altura de Estudiantes

$X \sim N(170, 8^2)$ cm.

**1. Simular una muestra de 500 estudiantes**

```{r ej1-sim}
mu1 <- 170
sigma1 <- 8
set.seed(123)
alturas <- rnorm(500, mean = mu1, sd = sigma1)
head(round(alturas, 2))
```

**2. Media, mediana y desviación estándar muestral**

```{r ej1-estad}
tabla1 <- data.frame(
  "Estadístico" = c("Media", "Mediana", "Desviación estándar"),
  "Muestral" = c(mean(alturas), median(alturas), sd(alturas)),
  "Teórico" = c(mu1, mu1, sigma1),
  check.names = FALSE
)
kable(tabla1, digits = 3, caption = "Estadísticos muestrales vs teóricos") %>%
  kable_styling(bootstrap_options = c("striped", "hover", "condensed"))
```

**3. Porcentaje de estudiantes que mide más de 180 cm**

$$P(X > 180) = 1 - \Phi\left(\frac{180 - 170}{8}\right) = 1 - \Phi(1.25)$$

```{r ej1-p180}
p180_teo <- 1 - pnorm(180, mu1, sigma1)
p180_obs <- mean(alturas > 180)
cat("Teórico:  ", round(p180_teo * 100, 2), "%\n")
cat("Muestral: ", round(p180_obs * 100, 2), "%\n")
```

Aproximadamente el **10.56 %** de los estudiantes mide más de 180 cm.

**4. Altura en el percentil 25**

$$x_{0.25} = \mu + \sigma\,\Phi^{-1}(0.25) = 170 + 8(-0.6745)$$

```{r ej1-p25}
q25_teo <- qnorm(0.25, mu1, sigma1)
q25_obs <- quantile(alturas, 0.25)
cat("Percentil 25 teórico: ", round(q25_teo, 2), "cm\n")
cat("Percentil 25 muestral:", round(q25_obs, 2), "cm\n")
```

El 25 % de los estudiantes mide menos de **164.6 cm**.

**5. Histograma con densidad teórica**

```{r ej1-hist}
#| fig-align: center
ggplot(data.frame(x = alturas), aes(x = x)) +
  geom_histogram(aes(y = after_stat(density)), bins = 30,
                 fill = "lightblue", color = "black", alpha = 0.7) +
  stat_function(fun = dnorm, args = list(mean = mu1, sd = sigma1),
                color = "red", linewidth = 1.5) +
  geom_vline(xintercept = mu1, color = "red", linetype = "dashed") +
  labs(title = "Altura de 500 estudiantes",
       subtitle = "Histograma vs densidad teórica N(170, 8²)",
       x = "Altura (cm)", y = "Densidad") +
  tema
```

---

## Ejercicio 2: Control de Temperatura Industrial

$X \sim N(350, 5^2)$ °C. Especificación: $350 \pm 10$, es decir $[340, 360]$.

**1. Simular un día de producción (1000 mediciones)**

```{r ej2-sim}
mu2 <- 350
sigma2 <- 5
LI <- 340
LS <- 360
set.seed(456)
temperaturas <- rnorm(1000, mean = mu2, sd = sigma2)
summary(temperaturas)
```

**2. Porcentaje del tiempo fuera de especificación**

$$P(X < 340) + P(X > 360) = \Phi(-2) + [1 - \Phi(2)] = 2[1 - \Phi(2)]$$

```{r ej2-fuera}
fuera_teo <- pnorm(LI, mu2, sigma2) + (1 - pnorm(LS, mu2, sigma2))
fuera_obs <- mean(temperaturas < LI | temperaturas > LS)
cat("Fuera de especificación (teórico): ", round(fuera_teo * 100, 2), "%\n")
cat("Fuera de especificación (simulado):", round(fuera_obs * 100, 2), "%\n")
```

Alrededor del **4.55 %** del tiempo la temperatura está fuera de especificación.

**3. Proceso descentrado a $\mu = 355$ °C**

```{r ej2-descentrado}
mu2_nuevo <- 355
fuera_nuevo <- pnorm(LI, mu2_nuevo, sigma2) + (1 - pnorm(LS, mu2_nuevo, sigma2))

comparacion2 <- data.frame(
  Escenario = c("μ = 350 (centrado)", "μ = 355 (descentrado)"),
  `P(X < 340)` = c(pnorm(LI, mu2, sigma2), pnorm(LI, mu2_nuevo, sigma2)),
  `P(X > 360)` = c(1 - pnorm(LS, mu2, sigma2), 1 - pnorm(LS, mu2_nuevo, sigma2)),
  `Fuera de espec.` = c(fuera_teo, fuera_nuevo),
  `Dentro de espec.` = c(1 - fuera_teo, 1 - fuera_nuevo),
  check.names = FALSE
)
kable(comparacion2, digits = 4, caption = "Efecto del descentrado del proceso") %>%
  kable_styling(bootstrap_options = c("striped", "hover", "condensed"))

# Visualización de ambos escenarios
x2 <- seq(325, 375, length.out = 1000)
df2 <- data.frame(
  x = rep(x2, 2),
  y = c(dnorm(x2, mu2, sigma2), dnorm(x2, mu2_nuevo, sigma2)),
  Escenario = rep(c("μ = 350", "μ = 355"), each = length(x2))
)
ggplot(df2, aes(x, y, color = Escenario)) +
  annotate("rect", xmin = LI, xmax = LS, ymin = 0, ymax = Inf,
           alpha = 0.1, fill = "green") +
  geom_line(linewidth = 1.2) +
  geom_vline(xintercept = c(LI, LS), linetype = "dashed", color = "darkgreen") +
  scale_color_manual(values = c("blue", "red")) +
  labs(title = "Proceso centrado vs descentrado",
       subtitle = "Zona verde: especificación [340, 360] °C",
       x = "Temperatura (°C)", y = "f(x)") +
  tema
```

Al descentrarse el proceso, el porcentaje fuera de especificación pasa de **4.55 %** a **16.0 %**, casi todo por la cola superior ($P(X>360) = 1-\Phi(1) \approx 0.159$). La calidad empeora mucho aunque la variabilidad no cambie.

**4. $\sigma$ necesaria para 99.9 % dentro de especificación (con $\mu = 350$)**

Se requiere $P(340 \le X \le 360) = 2\Phi\left(\frac{10}{\sigma}\right) - 1 = 0.999$, de donde

$$\Phi\left(\frac{10}{\sigma}\right) = 0.9995 \quad\Rightarrow\quad \sigma = \frac{10}{\Phi^{-1}(0.9995)}$$

```{r ej2-sigma}
z_req <- qnorm(0.9995)
sigma_req <- 10 / z_req
cat("z requerido:", round(z_req, 4), "\n")
cat("σ máxima:   ", round(sigma_req, 4), "°C\n")
# Comprobación
cat("Comprobación P(340 ≤ X ≤ 360):",
    round(pnorm(LS, mu2, sigma_req) - pnorm(LI, mu2, sigma_req), 4), "\n")
```

Se necesita $\sigma \le 3.04$ °C, es decir, reducir la variabilidad actual (5 °C) en cerca de un 39 %.

---

## Ejercicio 3: Ventas Mensuales

$X \sim N(50\,000,\ 12\,000^2)$ pesos.

**1. Simular las ventas de 24 meses**

```{r ej3-sim}
mu3 <- 50000
sigma3 <- 12000
set.seed(789)
ventas <- rnorm(24, mean = mu3, sd = sigma3)
data.frame(Mes = 1:24, Ventas = round(ventas, 0)) %>%
  kable(caption = "Ventas simuladas (pesos)") %>%
  kable_styling(bootstrap_options = c("striped", "hover", "condensed")) %>%
  scroll_box(height = "300px")
```

**2. Probabilidad de ventas superiores a 60 000 pesos**

$$P(X > 60\,000) = 1 - \Phi\left(\frac{60\,000 - 50\,000}{12\,000}\right) = 1 - \Phi(0.833)$$

```{r ej3-p60}
p60 <- 1 - pnorm(60000, mu3, sigma3)
cat("P(X > 60,000) =", round(p60, 4), "\n")
cat("Proporción en la simulación:", round(mean(ventas > 60000), 4), "\n")
```

**3. Meses esperados con ventas por debajo de 30 000 pesos**

El número esperado es $24 \cdot P(X < 30\,000)$.

```{r ej3-p30}
p30 <- pnorm(30000, mu3, sigma3)
meses_esperados <- 24 * p30
cat("P(X < 30,000) =", round(p30, 4), "\n")
cat("Meses esperados en 24 meses:", round(meses_esperados, 2), "\n")
cat("Meses observados en la simulación:", sum(ventas < 30000), "\n")
```

Se espera aproximadamente **1.15 meses**, es decir, alrededor de un mes de cada dos años.

**4. Rango intercuartílico**

Teóricamente: $RIC = Q_3 - Q_1 = 2 \cdot 0.6745\,\sigma$.

```{r ej3-ric}
ric_teo <- qnorm(0.75, mu3, sigma3) - qnorm(0.25, mu3, sigma3)
ric_obs <- IQR(ventas)
cat("Q1 teórico:", round(qnorm(0.25, mu3, sigma3), 2),
    " | Q3 teórico:", round(qnorm(0.75, mu3, sigma3), 2), "\n")
cat("RIC teórico: ", round(ric_teo, 2), "pesos\n")
cat("RIC muestral:", round(ric_obs, 2), "pesos\n")
```

**5. Porcentaje de meses que supera la meta de 45 000 pesos**

```{r ej3-meta}
p_meta <- 1 - pnorm(45000, mu3, sigma3)
cat("Teórico:  ", round(p_meta * 100, 2), "%\n")
cat("Simulado: ", round(mean(ventas > 45000) * 100, 2), "%\n")
```

Se espera cumplir la meta en aproximadamente el **66.2 %** de los meses.

---

## Ejercicio 4: Tiempo de Vida de Baterías

$X \sim N(1200, 150^2)$ horas.

**1. Simular la vida útil de 800 baterías**

```{r ej4-sim}
mu4 <- 1200
sigma4 <- 150
set.seed(1011)
baterias <- rnorm(800, mean = mu4, sd = sigma4)
summary(baterias)
```

**2. Garantía que cubre al 95 % de las baterías**

Se busca el tiempo $g$ tal que el 95 % de las baterías dure **más** que $g$, es decir $P(X \le g) = 0.05$:

$$g = 1200 + 150\,\Phi^{-1}(0.05) = 1200 - 1.645(150)$$

```{r ej4-garantia}
garantia <- qnorm(0.05, mu4, sigma4)
cat("Garantía:", round(garantia, 2), "horas\n")
cat("Proporción simulada que supera la garantía:",
    round(mean(baterias > garantia), 4), "\n")
```

Una garantía de unas **953 horas** deja al 95 % de las baterías por encima de ese tiempo.

**3. Fallas esperadas con garantía de 900 horas en 10 000 baterías**

```{r ej4-fallas}
p_falla <- pnorm(900, mu4, sigma4)
fallas_esperadas <- 10000 * p_falla
cat("P(X < 900) =", round(p_falla, 5), "\n")
cat("Fallas esperadas:", round(fallas_esperadas, 0), "baterías\n")
```

Como $z = (900-1200)/150 = -2$, $P(X<900) = \Phi(-2) \approx 0.0228$, y se esperan unas **228 baterías** fallando dentro de garantía.

**4. Media y mediana simuladas vs teóricas**

```{r ej4-comp}
tabla4 <- data.frame(
  "Medida" = c("Media", "Mediana"),
  "Simulada" = c(mean(baterias), median(baterias)),
  "Teórica" = c(mu4, mu4),
  check.names = FALSE
)
tabla4$`Error %` <- abs(tabla4[["Simulada"]] - tabla4[["Teórica"]]) / tabla4[["Teórica"]] * 100
kable(tabla4, digits = 3, caption = "Comparación simulación vs teoría") %>%
  kable_styling(bootstrap_options = c("striped", "hover", "condensed"))
```

Por la simetría de la normal, la media y la mediana teóricas coinciden ($\mu = 1200$); en la simulación ambas quedan muy cerca de ese valor.

**5. Percentil 10**

```{r ej4-p10}
p10_teo <- qnorm(0.10, mu4, sigma4)
cat("Percentil 10 teórico: ", round(p10_teo, 2), "horas\n")
cat("Percentil 10 muestral:", round(quantile(baterias, 0.10), 2), "horas\n")
```

El 10 % de las baterías dura menos de **1007.8 horas**.

---

## Ejercicio 5: Errores de Medición

$X \sim N(0, 2.5^2)$ unidades.

**1. Simular 1000 mediciones**

```{r ej5-sim}
mu5 <- 0
sigma5 <- 2.5
set.seed(1213)
errores <- rnorm(1000, mean = mu5, sd = sigma5)
summary(errores)
```

**2. Porcentaje de errores entre −5 y +5**

```{r ej5-p5}
p_5 <- pnorm(5, mu5, sigma5) - pnorm(-5, mu5, sigma5)
cat("Teórico:  ", round(p_5 * 100, 2), "%\n")
cat("Simulado: ", round(mean(errores > -5 & errores < 5) * 100, 2), "%\n")
```

Como $\pm 5 = \pm 2\sigma$, se obtiene el **95.45 %** de la regla empírica.

**3. Probabilidad de que $|X| > 6$**

$$P(|X| > 6) = 2\left[1 - \Phi\left(\frac{6}{2.5}\right)\right] = 2[1 - \Phi(2.4)]$$

```{r ej5-p6}
p_6 <- 2 * (1 - pnorm(6, mu5, sigma5))
cat("Teórico:  ", round(p_6, 4), "\n")
cat("Simulado: ", round(mean(abs(errores) > 6), 4), "\n")
```

**4. Porcentaje de mediciones "precisas" ($|X| \le 3$)**

```{r ej5-p3}
p_3 <- pnorm(3, mu5, sigma5) - pnorm(-3, mu5, sigma5)
cat("Teórico:  ", round(p_3 * 100, 2), "%\n")
cat("Simulado: ", round(mean(abs(errores) <= 3) * 100, 2), "%\n")
```

Aproximadamente el **77 %** de las mediciones son precisas.

**5. Verificar la simetría alrededor de 0**

Se compara la media con la mediana, se calcula el coeficiente de asimetría y se revisan las proporciones a cada lado de 0.

```{r ej5-simetria}
#| fig-align: center
# Coeficiente de asimetría (fórmula de momentos)
asimetria <- function(x) mean((x - mean(x))^3) / (mean((x - mean(x))^2))^(3/2)

tabla5 <- data.frame(
  "Criterio" = c("Media", "Mediana", "Coef. de asimetría",
               "P(X < 0)", "P(X > 0)",
               "P(X < -3)", "P(X > 3)"),
  "Simulado" = c(mean(errores), median(errores), asimetria(errores),
               mean(errores < 0), mean(errores > 0),
               mean(errores < -3), mean(errores > 3)),
  "Teórico" = c(0, 0, 0, 0.5, 0.5,
              pnorm(-3, 0, sigma5), 1 - pnorm(3, 0, sigma5)),
  check.names = FALSE
)
kable(tabla5, digits = 4, caption = "Verificación de simetría alrededor de 0") %>%
  kable_styling(bootstrap_options = c("striped", "hover", "condensed"))

# Histograma de los errores y su reflejo (-x): si es simétrica, se superponen
df5 <- data.frame(
  valor = c(errores, -errores),
  Serie = rep(c("Errores (x)", "Reflejados (-x)"), each = length(errores))
)
ggplot(df5, aes(x = valor, fill = Serie)) +
  geom_histogram(aes(y = after_stat(density)), bins = 40,
                 position = "identity", alpha = 0.45, color = "black") +
  stat_function(fun = dnorm, args = list(mean = 0, sd = sigma5),
                color = "red", linewidth = 1.2, inherit.aes = FALSE) +
  geom_vline(xintercept = 0, linetype = "dashed") +
  scale_fill_manual(values = c("steelblue", "orange")) +
  labs(title = "Simetría de los errores de medición",
       subtitle = "Los histogramas de x y −x prácticamente coinciden",
       x = "Error (unidades)", y = "Densidad", fill = "") +
  tema
```

La media y la mediana quedan muy cerca de 0, la asimetría es casi nula y las proporciones a cada lado de 0 son prácticamente iguales. Por eso la distribución es simétrica alrededor de 0.

---

## Ejercicio 6: Puntuaciones de Examen Comparativo

Grupo A: $N(75, 10^2)$; Grupo B: $N(82, 8^2)$.

**1. Simular 200 estudiantes de cada grupo**

```{r ej6-sim}
muA <- 75; sigmaA <- 10
muB <- 82; sigmaB <- 8
set.seed(1415)
grupoA <- rnorm(200, muA, sigmaA)
grupoB <- rnorm(200, muB, sigmaB)

data.frame(
  Grupo = c("A", "B"),
  Media = c(mean(grupoA), mean(grupoB)),
  Mediana = c(median(grupoA), median(grupoB)),
  DE = c(sd(grupoA), sd(grupoB))
) %>%
  kable(digits = 3, caption = "Resumen de las muestras simuladas") %>%
  kable_styling(bootstrap_options = c("striped", "hover", "condensed"))
```

**2. Porcentaje del Grupo A que supera la media del Grupo B (82)**

$$P(X_A > 82) = 1 - \Phi\left(\frac{82 - 75}{10}\right) = 1 - \Phi(0.7)$$

```{r ej6-AsupB}
pA82 <- 1 - pnorm(muB, muA, sigmaA)
cat("Teórico:  ", round(pA82 * 100, 2), "%\n")
cat("Simulado: ", round(mean(grupoA > muB) * 100, 2), "%\n")
```

Alrededor del **24.2 %** del Grupo A supera la media del Grupo B.

**3. Probabilidad de que un estudiante del Grupo B tenga menos de 70**

```{r ej6-B70}
pB70 <- pnorm(70, muB, sigmaB)
cat("P(X_B < 70) teórico: ", round(pB70, 4), "\n")
cat("Proporción simulada: ", round(mean(grupoB < 70), 4), "\n")
```

Con $z = (70-82)/8 = -1.5$, la probabilidad es $\Phi(-1.5) \approx 0.0668$.

**4. Comparación visual**

```{r ej6-graf}
#| fig-align: center
df6 <- data.frame(
  puntaje = c(grupoA, grupoB),
  Grupo = rep(c("Grupo A: N(75, 10²)", "Grupo B: N(82, 8²)"), each = 200)
)

ggplot(df6, aes(x = puntaje, fill = Grupo)) +
  geom_histogram(aes(y = after_stat(density)), bins = 30,
                 position = "identity", alpha = 0.45, color = "black") +
  stat_function(fun = dnorm, args = list(mean = muA, sd = sigmaA),
                color = "blue", linewidth = 1.2, inherit.aes = FALSE) +
  stat_function(fun = dnorm, args = list(mean = muB, sd = sigmaB),
                color = "red", linewidth = 1.2, inherit.aes = FALSE) +
  geom_vline(xintercept = c(muA, muB), linetype = "dashed",
             color = c("blue", "red")) +
  scale_fill_manual(values = c("steelblue", "salmon")) +
  labs(title = "Comparación de puntuaciones entre grupos",
       subtitle = "Histogramas simulados y densidades teóricas",
       x = "Puntuación", y = "Densidad", fill = "") +
  tema

ggplot(df6, aes(x = Grupo, y = puntaje, fill = Grupo)) +
  geom_boxplot(alpha = 0.6, show.legend = FALSE) +
  scale_fill_manual(values = c("steelblue", "salmon")) +
  labs(title = "Diagramas de caja por grupo", x = "", y = "Puntuación") +
  tema
```

El Grupo B tiene un desempeño promedio más alto (82 vs 75) y menor dispersión (8 vs 10), así que sus puntuaciones son más homogéneas. Las distribuciones se traslapan bastante.

**5. Puntuación a partir de la cual está el 10 % superior**

$$x_{0.90} = \mu + 1.2816\,\sigma$$

```{r ej6-top10}
data.frame(
  Grupo = c("A", "B"),
  `Percentil 90 teórico` = c(qnorm(0.90, muA, sigmaA), qnorm(0.90, muB, sigmaB)),
  `Percentil 90 simulado` = c(quantile(grupoA, 0.90), quantile(grupoB, 0.90)),
  check.names = FALSE
) %>%
  kable(digits = 2, caption = "Umbral del 10 % superior de cada grupo") %>%
  kable_styling(bootstrap_options = c("striped", "hover", "condensed"))
```

El 10 % superior del Grupo A obtiene más de **87.8** puntos y el del Grupo B más de **92.3** puntos.
